臺灣臺北地方法院刑事判決　　　　　　　 94年度易字第507號
公　訴　人　臺灣臺北地方法院檢察署檢察官
被　　　告　甲○○
　　　　　　乙○○
上列被告因竊佔案件，經檢察官提起公訴（94年度偵字第553 號
），本院判決如下：
    主    文
甲○○、乙○○均無罪。
    理    由
一、公訴意旨略以被告甲○○與乙○○二人係夫妻，且與戊○○
    曾為朋友關係，於民國九十一年十一月間，被告二人卻基於
    意圖為自己不法利益之犯意聯絡，未經戊○○及其母親即告
    訴人己○○○之同意，擅自搬入告訴人己○○○所有，位於
    臺北市○○區○○街五十七巷八號四樓之房屋居住，並更換
    門鎖。經戊○○及己○○○屢次催討，均拒不搬遷。因認被
    告二人涉犯刑法第三百二十條第二項之竊佔罪等語。
二、按犯罪事實應依證據認定之，無證據不得認定犯罪事實；不
    能證明被告犯罪者，應諭知無罪判決，刑事訴訟法第一百五
    十四條第二項、第三百零一條第一項分別定有明文。次按事
    實之認定，應憑證據，如未能發現確實之證據，或證據不足
    以證明，自不能以推測或擬制之方法，以為裁判基礎；再犯
    罪事實所憑之證據，無論係直接證據或間接證據，其為訴訟
    上之證明，須於一般人均不致有所懷疑而得確信為真實之程
    度，始得據為有罪之認定，倘其證明尚未達此程度而尚有合
    理之懷疑存在時，本諸無罪推定原則，自應為被告無罪之諭
    知；又被告否認犯罪事實所持辯解縱使不能成立，除非有確
    實證據足以證明對於被告犯罪已無合理之懷疑外，不能遽為
    有罪之認定；刑事訴訟法規定被告有緘默權，被告基於不自
    證己罪原則，既無供述之義務，亦不負自證清白之責任，不
    能因被告未能提出證據資料證明其無罪，或對於被訴之犯罪
    事實不置可否，即認定其有罪，最高法院著有九十二年度台
    上字第二五七○號判決可資參考。從而，認定被告有罪之證
    據，定需達到使事實審審判之法官有「確信」之心證時（即
    英美法上Ｂｅｙｏｎｄ  ａ  ｒｅａｓｏｎａｂｌｅ  ｄｏ
    ｕｂｔ），方得為被告有罪之判斷，若依法負追訴犯罪職責
    之檢察官所提出之證據，尚無法使事實審法官有此程度之心
    證時，因法院僅有調查而無蒐集證據之義務（最高法院九十
    一年度台上字第五八四六號判決參照），且檢察官於訴訟上
    應負提出證據及說服之實質舉證責任，倘現存卷內證據尚未
    達有罪程度之確信時，自應為有利於被告之認定，最高法院
    亦著有九十二年台上字第一二八號判例可資參照。
三、本件檢察官認為被告二人構成刑法上之竊佔罪，無非係以被
    告二人之供述、告訴人己○○○之指訴、證人戊○○之證詞
    、臺北市大安地政事務所建物所有權狀、證人丁○○之證述
    及證人陳福安之證述為其依據。訊據被告二人堅詞否認有何
    竊佔之情，均辯稱當時是因為戊○○與被告甲○○有債權債
    務關係，因為戊○○還不出錢來，所以聽從戊○○之指示搬
    至臺北市○○區○○街五十七巷八號四樓之房屋居住，並無
    任何竊佔之不法犯意等語。查本件被告二人自九十一年十一
    月間起，至九十二年十一月三十日被告甲○○在本件臺北市
    大安區○○街五十七巷八號四樓遭人砍傷止，均居住於告訴
    人為所有權人之臺北市○○區○○街五十七巷八號四樓之房
    屋內一情，業據證人戊○○、丁○○於本院審理中證述明確
    （分見本院九十四年六月十四日審判筆錄第七頁至第八頁、
    九十四年七月十二日審判筆錄第三頁至第十頁），並有臺灣
    士林地方法院檢察署九十三年度偵字第五○七○號不起訴處
    分書附於本院卷可資參照，被告二人對此亦予承認（見本院
    九十四年七月十二日審判筆錄十八頁），此情已足認定。從
    而，
    本件所應審究者，乃被告二人就居住於前揭通化街五十七巷
    八號四樓一情，是否有為自己不法利益之意圖存在。經查：
  (一)證人即告訴人之子戊○○之合夥人丁○○，於本院審理中證
    稱其與告訴人之子戊○○原為合夥關係，當初被告二人原來
    經戊○○之同意居住於前揭通化街五十七巷八號六樓之房屋
    內，後來因該房屋轉售予他人，戊○○即同意被告二人改居
    住於本件前揭通化街五十七巷八號四樓之房屋內，當時證人
    丁○○因本身從事水電工作，並有至前揭通化街五十七巷八
    號四樓之房屋內代被告二人裝設電燈等語（見本院九十四年
    七月十二日審判筆錄第四頁至第九頁）。證人戊○○於本院
    審理中雖結證稱未曾同意被告二人居住於前揭通化街五十七
    巷八號四樓云云，惟查，證人丁○○於本院審理中已證稱被
    告二人搬至前揭通化街五十七巷八號四樓之房屋前，確曾經
    過戊○○之同意，其亦有當場聽聞等（見本院九十四年七月
    十二日審判筆錄第七頁至第十三頁）。徵諸證人丁○○同證
    稱戊○○當時仍曾多次至前揭通化街五十七巷八號四樓和被
    告甲○○及證人丁○○喝酒等語（見本院九十四年七月十二
    日審判筆錄第九頁），此部分所述與證人戊○○前於偵查中
    所述曾至前揭通化街五十七巷八號四樓與被告二人喝酒等情
    相符（見臺灣臺北地方法院檢察署九十三年度他字第五四六
    五號卷第五十頁）。衡情，倘被告二人未得戊○○之同意即
    逕行搬入前揭通化街五十七巷八號四樓之房屋，實難想像戊○○會至被告二人所居住之前揭通化街五十七巷八號四樓房
    屋內飲酒，足證被告二人確實有經過戊○○同意方居住於前
    揭通化街五十七巷八號四樓之房屋內，此情已足認定，證人
    戊○○證詞中有關未曾同意被告二人居住於前揭通化街五十
    七巷八號四樓之房屋云云，並不足採。又前揭通化街五十七
    巷八號四樓之房屋雖係登記為戊○○之母即告訴人己○○○
    所有，然實際上該地不動產本即係戊○○與丁○○等合夥興
    建，而房地實際所有權歸屬合夥財產，告訴人僅係系爭四樓
    房屋之登記名義人等情，業據證人丁○○結證在卷（見本院
    九十四年七月十二日審判筆錄第九頁至第十頁），核與其等
    前因合夥糾紛經本院以九十年度自字第八一三號判決理由之
    認定相符，有該案刑事判決一份在卷可憑。且戊○○、丁○○因積欠楊洞（即戊○○之父）債務，於九十二年三月六日
    與楊洞協議將系爭四樓房屋登記予告訴人抵債一節，有證人
    丁○○於本院審理庭呈之協議書一份在卷可稽，堪認告訴人
    僅為系爭四樓房屋之登記名義人無訛，此由催告返還房屋之
    存證信函係由戊○○寄發（見本院九十四年六月十四日審判
    筆錄第十頁），益資佐證。是本件被告二人既經實際對該通
    化街五十七巷八號四樓房屋有管領力之戊○○同意，始居住
    於該屋內，則實難認定被告二人有何為自己不法利益之意圖
    存在。
  (二)又公訴蒞庭檢察官雖於本院審理中更正被告二人竊佔之犯罪
    時間為九十二年三月六日起（見本院九十四年六月十四日審
    判筆錄第十三頁至第十四頁），且戊○○亦曾寄發存證信函
    予被告二人催討前揭通化街五十七巷八號四樓之房屋等。惟
    被告二人就該通化街五十七巷八號四樓之房屋，係居住至九
    十二年十一月三十日被告甲○○於前揭通化街五十七巷八號
    四樓之房屋內遭人砍傷時止，業據證人戊○○證述明確（見
    本院九十四年六月十四日審判筆錄第八頁），並有前揭臺灣
    士林地方法院檢察署九十三年度偵字第五○七○號不起訴處
    分書在卷可稽，此情已足認定。然告訴人存證信函寄發之時
    間為九十三年十一月四日，有該存證信函一紙在卷可稽（見
    前揭九十三年度他字第五四六五號第六十二頁），是該存證
    信函寄發之時，被告二人已無居住於前揭通化街五十七巷八
    號四樓之房屋內，此情已足認定。徵諸證人戊○○於本院審
    理中證稱寄發予被告二人之存證信函均遭退回等語（見本院
    九十四年六月十四日審判筆錄第十頁），更足徵被告二人未
    曾收到告訴人所寄發之存證信函，此情復足認定。從而，本
    件既無告訴人有於被告二人仍居住於前揭通化街五十七巷八
    號四樓之房屋時，向被告二人催討之證據，自難認被告二人
    於居住於前揭通化街五十七巷八號四樓之房屋時，有何為自
    己不法利益之意圖存在。
四、綜上所述，因檢察官於訴訟上應負提出證據及說服之實質舉
    證責任，倘現存卷內證據尚未達有罪程度之確信時，自應為
    有利於被告之認定（前揭最高法院九十二年台上字第一二八
    號判例）；且事實審法院法官，若欲對被告為有罪判決，定
    需積極之證據已足認定被告犯罪，始得為之。不得僅因懷疑
    被告辯解之真實性，在證據未達有罪心證之情形下，逕為被
    告有罪之認定（前揭最高法院著有九十二年度台上字第二五
    七○號判決參照）。本件依卷內資料，尚不足認定被告二人
    有何為自己不法利益之意圖存在，而戊○○及告訴人雖於本
    院證稱曾經向被告二人當面或撥打電話口頭催討房屋，然本
    院認戊○○之證詞不可採信，已如前述，此外，復查無其他
    積極證據足認被告二人有公訴人所指之犯嫌，是難以告訴人
    片面之指訴，即遽為被告二人犯罪之認定，揆之首開說明，
    此部分即應為被告二人有利之認定而為無罪之諭知。
五、又本件證人戊○○於本院九十四年六月十四日審理中具結後
    ，就案情有重要關係之被告二人居住於前揭通化街五十七巷
    八號四樓之房屋有無經過其同意一情，為虛偽之陳述。此部
    分其係涉犯刑法第一百六十八條之偽證罪，應俟本件確定後
    ，另由有偵查權之機關依法處理，併此敘明。
據上論斷，應依刑事訴訟法第三百零一條第一項，判決如主文。
本案經檢察官丙○○到庭執行職務
中　　華　　民　　國　　94　　年　　7 　　月　　29　　日
　　　　　　　　　刑事第十四庭審判長法  官  吳靜怡
                                    法  官  孫萍萍
                                    法  官  吳冠霆
上正本證明與原本無異。
如不服本判決，應於判決送達後10日內向本院提出上訴狀（應抄
附繕本）。告訴人或被害人如對於本判決不服者，應具備理由請
求檢察官上訴，其上訴期間之計算係以檢察官收受判決正本之日
期為準。
                                    書記官  楊文祥
中　　華　　民　　國　　94　　年　　8　 　月　 　1　　日
